【裁判字號】    99,簡上,160
【裁判日期】    990712
【裁判案由】    偽造文書
【裁判全文】
臺灣高雄地方法院刑事判決             99年度簡上字第160號
上  訴  人
即  被  告  丙○○
選任辯護人  陳魁元律師
上列被告因偽造文書案件，不服本院高雄簡易庭民國99年2 月4
日98年度審簡字第637 號第一審簡易判決（聲請簡易判決處刑案
號：97年度調偵字第396 號），提起上訴，本院管轄之第二審合
議庭判決如下：
    主  文
原判決關於丙○○部分撤銷。
丙○○共同犯使公務員登載不實罪，處拘役肆拾日，如易科罰金
，以銀元參佰元即新臺幣玖佰元折算壹日；減為拘役貳拾日，如
易科罰金，以銀元參佰元即新臺幣玖佰元折算壹日。緩刑貳年。
    事  實
一、黃素美（業經原審判刑確定）為丙○○弟弟之岳母，黃素美
    與甲○○係母子關係，因黃素美與甲○○感情不睦，黃素美
    欲將其所購置而登記於甲○○名下，實際上由黃素美管理、
    處分之高雄市○○區○○段一小段336 、337 、361 、363
    地號土地（下稱系爭土地）所有權移轉登記於丙○○名下，
    丙○○明知其並無買賣土地之事實，與甲○○間亦無移轉該
    土地所有權真意之情形下，竟與黃素美共同基於使公務員登
    載不實之犯意聯絡，於民國88年7 月16日，應允黃素美而提
    供其身分證影本，再由黃素美持於88年7 月7 日申請核發之
    甲○○印鑑證明書、內容不實之土地登記申請書及土地買賣
    所有權移轉契約書等文書（偽造私文書部分無犯意聯絡，詳
    如後述），委請不知情之成年代書，持向高雄市政府地政處
    三民地政事務所，以買賣為登記原因，申請辦理將甲○○名
    下之上開土地所有權移轉登記於丙○○名下，使不知情之地
    政事務所承辦公務員將該不實事項登載於職務上所掌之土地
    登記簿等公文書，足生損害於甲○○及地政機關對於土地移
    轉、登記管理之正確性。
二、案經甲○○訴請臺灣高雄地方法院檢察署檢察官偵查後聲請
    簡易判決處刑。
    理  由
壹、證據能力方面
    按被告以外之人於審判外之陳述，雖不符刑事訴訟法第159
    條之1 至第159 條之4 之規定，而經當事人於審判程序同意
    作為證據，法院審酌該言詞陳述或書面陳述作成時之情況，
    認為適當者，亦得為證據；又當事人、代理人或辯護人於法
    院調查證據時，知有第159 條第1 項不得為證據之情形，而
    未於言詞辯論終結前聲明異議者，視為有前項之同意，刑事
    訴訟法第159 條第1 項、第159 條之5 分別定有明文。查本
    判決所引用各項證據（詳下引之證據），其中傳聞證據部分
    ，檢察官、上訴人即被告丙○○及辯護人於本院準備程序時
    ，就證據能力部分均同意引為證據，且於本院言詞辯論終結
    前，對於卷附具有傳聞證據性質之證據，亦未聲明異議，本
    院審酌上開證據作成時之情況，並無違法取證或其他瑕疵，
    認為以之作為證據為適當，應具有證據能力。
貳、實體方面
一、訊據被告丙○○矢口否認有何上開犯行，辯稱：伊只有提供
    身分證影本給黃素美，提供給黃素美是要把土地登記為伊的
    名字，是為了要減稅，因為黃素美說土地沒有辦法登記她的
    名字，因為她說她的稅金繳太多了，伊不知道她講的是什麼
    稅等語（見本院簡上卷第51頁）。然查：
  (一)高雄市○○區○○段一小段336 、337 、361 、363 地號土
    地所有權人原登記名義人為告訴人甲○○，被告實際上並無
    出資購買系爭土地，其於88年7 月16日前某日，提供其身分
    證影本供同案黃素美使用，而黃素美於88年7 月16日委託不
    知情之代書持其前於88年7 月7 日向高雄市鼓山區戶政事務
    所申請核發之甲○○印鑑證明書、土地登記申請書、土地買
    賣所有權移轉契約書等文件，向高雄市政府地政處三民地政
    事務所，以買賣為由，辦理所有權移轉登記，將系爭土地移
    轉登記於被告名下等情，有甲○○之印鑑登記證明申請書及
    委託書、系爭土地土地登記申請書、土地增值稅繳款書、土
    地買賣所有權移轉契約書、土地所有權狀、財政部高雄市國
    稅局94年11月7 日函等附卷可稽（見他字卷第4 、5 頁、第
    15頁背面～26、36頁），且為被告所不爭執，是此部分事實
    應堪認定。
  (二)證人即同案被告黃素美之女乙○○於本院審理時證稱：被告
    是伊先生的姊姊；伊只知道伊媽媽有買了1 筆土地，說伊等
    姊弟名下有太多筆土地了，所以想以伊先生的名義登記為土
    地所有人，但伊先生表示他是公務員，根本就沒有賺這麼多
    錢，為何有能力去購買這筆土地，所以並不適合；伊不曉得
    伊媽媽所講的是大裕段那塊土地；後來有一次假日伊與先生
    回高雄縣阿蓮鄉公婆家，伊爸媽就開車來找伊，並跟伊公婆
    表示要借用伊公婆的名義去登記1 筆土地，但沒有說到是哪
    筆地號的土地；伊公婆當時表示年紀太大不適合，但又不好
    意思拒絕，所以就說由被告出具名義做土地登記，於是就打
    電話給被告，說要借用被告的名義去登記伊家購買的土地，
    沒有特別講到是新買的土地；伊媽媽是說被告當時有答應等
    語（見本院簡上卷第52～54、56、58～60頁）。被告亦不否
    認因同案被告黃素美向其借用身分證件欲將非其所有之土地
    登記在其名下，足徵被告對於自己並無出資購買系爭土地，
    當非系爭土地之所有權人之事實甚為明瞭，卻仍提供其身分
    證影本，同意黃素美以其名義為不實登記，將其登記為系爭
    土地之所有權人，黃素美並因此委託不知情之代書辦理移轉
    登記，其主觀上顯有與黃素美共同使不知情之地政事務所承
    辦公務員將此不實事項登載於公文書上之犯意聯絡甚明。
  (三)同案被告黃素美未經告訴人同意，告訴人亦未將系爭土地出
    賣與被告，黃素美即擅自將原本登記在告訴人名下之系爭土
    地所有權，以買賣為登記原因，移轉登記所有權於被告名下
    乙節，業經告訴人指訴明確，並據同案被告黃素美供承在卷
    ，且經原審判刑確定，有本院98年度審簡字第637 號刑事簡
    易判決附卷為憑（見本院審簡卷第35～39頁），更徵被告與
    黃素美確實有使公務員登載不實之犯行至明。
  (四)被告辯護人雖為其辯護稱：被告只是奉父親之命，才同意出
    借名義，但對如何過戶及黃素美與告訴人之恩怨，根本毫無
    所悉，所以被告對使公務員登載不實等情均不知情等語。然
    被告於出借身分證影本與同案被告黃素美時，即已知悉目的
    係為將非自己之土地登記在自己名下，已說明如前，亦為被
    告供承在卷，而將此不實事項登載在土地登記簿等公文書上
    ，足生損害於地政機關對於土地登記管理之正確性及原所有
    權人，為眾所皆知之事項，又被告為一50餘歲之成年人，有
    相當社會經驗，自難對此諉為不知，是尚難以被告係出借名
    義予他人登記不動產，而為有利被告之認定。
  (五)綜上，被告所辯顯屬事後卸責之詞，不足採信。本案事證明
    確，被告犯行洵堪認定，應依法論罪科刑。
二、按行為後法律有變更者，適用行為時之法律。但行為後之法
    律有利於行為人者，適用最有利於行為人之法律，刑法第2
    條第1 項定有明文。被告為上開犯行後，刑法已於94年2 月
    2 日修正公布，並自95年7 月1 日施行，參照上開條文及95
    年5 月23日第8 次刑事庭會議決議，本案論罪科刑所適用之
    刑法法律有所變更，說明如下：
  (一)刑法第28條原規定：「2 人以上共同『實施』犯罪之行為者
    ，皆為共同正犯。」新法修正為：「2 人以上共同『實行』
    犯罪之行為者，皆為共同正犯。」將舊法之「實施」修正為
    「實行」。原「實施」之概念，包含陰謀、預備、著手及實
    行等階段之行為，修正後僅共同實行犯罪行為始成立共同正
    犯。是新法共同正犯之範圍已有限縮，排除陰謀犯、預備犯
    之共同正犯。新舊法就共同正犯之範圍既因此而有變動，自
    屬犯罪後法律有變更，而非僅屬純文字修正，應有新舊法比
    較適用之問題（最高法院96年度台上字第934 號、97年度台
    上字第911 號、第1064號判決意旨參照）。
  (二)關於法定刑罰金部分，修正前刑法第33條第5 款規定「罰金
    ：1 元以上」，依80年5 月6 日修正前罰金罰鍰提高標準條
    例第3 條之規定，由司法院、行政院會銜於72年7 月27日發
    布，自72年8 月1 日施行，提高刑法所定罰金數額10倍，並
    依現行法規所定貨幣單位折算新臺幣條例第2 條之規定：「
    現行法規所定金額之貨幣單位為圓、銀元或元者，以新臺幣
    元之3 倍折算之。」，經折算為新臺幣後，則罰金刑之最輕
    刑度為新臺幣30元以上；修正後刑法第33第5 款規定「罰金
    ：新臺幣1,000 元以上，以百元計算之」，經比較新舊法結
    果，以修正前之刑法較有利於被告。
  (三)綜合上開規定比較之結果，以適用行為時之舊法於被告較為
    有利，應依刑法第2 條第1 項前段規定，一體適用行為時即
    修正前之刑法予以論處。
三、核被告丙○○所為，係犯修正前刑法第214 條之使公務員登
    載不實罪。被告與黃素美就上開犯行有犯意聯絡及行為分擔
    ，應論共同正犯。被告與黃素美利用不知情之成年代書持上
    揭文件資料，向地政機關辦理過戶登記，使地政機關為不實
    事項之登記，為間接正犯。
四、原審認被告罪證明確，予以論罪科刑，固非無見；惟本案被
    告提供其身分證影本與同案被告黃素美時，僅知悉要將土地
    登記於其名下，並不知系爭土地原所登記所有權人為告訴人
    乙情，業據證人乙○○於本院審理時證述明確，證人即同案
    被告黃素美亦證稱：系爭土地買賣所有權移轉契約書上丙○○的簽名不是丙○○簽的，印章也不是丙○○蓋的等語（見
    他字卷第147 頁），又證人黃素美與告訴人間之母子糾紛，
    同為家人之證人乙○○當時亦無所悉，況乎身為外人之被告
    ，由此顯見被告確實不知系爭土地原所有權人登記為告訴人
    ，黃素美因與告訴人感情不睦，始擅自將系爭土地辦理移轉
    登記，故對於黃素美偽造系爭土地買賣所有權移轉契約書並
    委託不知情之代書持以行使之犯行並不知情，與黃素美就此
    部分應無犯意聯絡可言，原審認被告就此行使偽造文書部分
    與黃素美亦為共同正犯，容有未恰。又行使偽造私文書部分
    ，因原審認該部分與檢察官聲請並經認定有罪部分，有牽連
    犯裁判上一罪關係，而為起訴效力所及，併予敘明，然本院
    認此部分尚無法證明被告犯罪，且公訴人未認被告有此部分
    犯行，附此敘明。被告上訴意旨以其對本案過程並不知情，
    指摘原判決不當云云，部分有理由，本院自應將原判決予以
    撤銷改判。
五、爰審酌被告明知其並無購買系爭土地，亦非系爭土地之所有
    權人，竟同意提供其身分證影本，供黃素美持以辦理所有權
    移轉登記，使不知情之地政事務所承辦公務員將該不實事項
    登載於職務上所掌之土地登記簿等公文書，足生損害於告訴
    人及地政機關對於土地登記管理之正確性，其行為實不足取
    ，惟念被告已與告訴人達成和解，有和解書及刑事陳述狀在
    卷可佐，態度尚可等一切情狀，量處如主文所示之刑。另關
    於易科罰金部分，修正後刑法刪除「因身體、教育、職業、
    家庭之關係或其他正當事由，執行顯有困難者」之要件，並
    將易科罰金之折算標準，由原配合罰金罰鍰提高標準條例第
    2 條（95年7 月1 日刪除生效）規定之銀元100 至銀元300
    元折算1 日，提高為新臺幣1,000 元、2,000 元或3,000 元
    折算1 日，是依修正後刑法第2 條第1 項前段之規定，自應
    適用修正前之刑法第41條第1 項前段之規定，諭知易科罰金
    之折算標準。末查，被告之犯罪時間係在96年4 月24日之前
    ，合於中華民國96年罪犯減刑條例之規定，應依該條例第2
    條第1 項第3 款規定，減其宣告刑二分之一，並諭知易科罰
    金之折算標準。另被告前未曾受任何有期徒刑以上刑之宣告
    ，此有臺灣高等法院被告前案紀錄表在卷可考，素行尚佳，
    本院考量其因聽信親戚之言而犯下本案，所犯情節非重，經
    此偵、審程序之教訓後，當知所警惕，信無再犯之虞，本院
    認其所宣告之刑，以暫不執行為適當，依最高法院95年度第
    8 次刑事庭會議決議，應依修正後刑法第74條第1 項第1 款
    ，併予宣告緩刑2 年，以啟自新。
據上論斷，應依刑事訴訟法第369 條第1 項前段、第364 條、第
299 條第1 項前段，刑法第2 條第1 項前段、第74條第1 項第1
款，修正前刑法第214 條、第28條、第41條第1 項前段，刑法施
行法第1 條之1 ，廢止前罰金罰鍰提高標準條例第2 條，中華民
國96年罪犯減刑條例第2 條第1 項第3 款、第7 條，判決如主文
。
本案經檢察官李怡增到庭執行職務。
中    華    民    國    99    年    7     月    12    日
                  刑事第十六庭  審判長法  官  曾逸誠
                                      法  官  林柏壽
                                      法  官  王靖茹
以上正本證明與原本無異。
不得上訴。
中    華    民    國    99    年    7     月    12    日
                                      書記官  陳鈺甯
中華民國刑法第214條
（使公務員登載不實罪）
明知為不實之事項，而使公務員登載於職務上所掌之公文書，足
以生損害於公眾或他人者，處 3 年以下有期徒刑、拘役或 5 百
元以下罰金。

司法院資訊處製作；財團法人民間司法改革基金會備份。
